臺灣高等法院民事判決  
111年度上字第433號
上  訴  人  財政部國有財產署中區分署

法定代理人  趙子賢  
訴訟代理人  林琦勝律師
被 上訴 人  朱明亮  
            曾金麗（原名曾金菊）

共      同
訴訟代理人  蔡志忠律師
上列當事人間請求給付不當得利事件，上訴人對於中華民國111
年2月11日臺灣新竹地方法院110年度訴字第749號第一審判決提
起上訴，本院於111年8月3日言詞辯論終結，判決如下：
    主  文
原判決關於駁回上訴人後開第二項之訴部分及該部分假執行之聲
請，暨訴訟費用（除確定部分外）之裁判均廢棄。
被上訴人應再給付上訴人新臺幣柒拾伍萬玖仟玖佰玖拾柒元，及
被上訴人朱明亮自民國一一０年八月三日起、被上訴人曾金麗自
民國一一０年十二月十一日起，均至清償日止，按週年利率百分
之五計算之利息。
其餘上訴駁回。
第一審（除確定部分外）、第二審訴訟費用，由被上訴人負擔百
分之三十六，餘由上訴人負擔。
    事實及理由
甲、程序部分：
    按耕地三七五減租條例第26條第1項、第2項前段規定，出租
    人與承租人間因耕地租佃發生爭議時，非經調解、調處，不
    得起訴之規定，是限於出租人與承租人間有耕地租佃關係之
    爭議案件。而本件兩造間並無任何耕地租賃契約關係，上訴
    人係依民法第179條規定請求被上訴人給付無權占用之不當
    得利，故本件並無前開規定之適用，被上訴人辯稱本件起訴
    前未經強制調解而不合法云云，實有誤會，合先敘明。
乙、實體部分：　　
一、本件上訴人主張：伊為坐落新竹縣○○鎮○○段000地號國有耕
    地（下稱系爭土地）之管理者，前於民國91年11月8日、93
    年6月4日與訴外人陳兆豊、陳兆麟、陳和妹、陳智平、陳童
    鈴、劉陳桂桔、陳智偉、陳智彥等8人（下稱陳兆豊等8人）
    簽立國有耕地租賃契約書（下稱系爭租約)，租期自92年11
    月4日至101年12月31日止，第5條第1項約定承租人應自任耕
    作，不得擅自變更使用，否則承認租約無效。嗣陳兆豊等8
    人於租期屆滿前向伊申請續約，經伊於102年2月5日派員勘
    查，發現系爭土地已遭被上訴人搭蓋鐵皮屋及鋪設水泥使用
    ，占用如原判決附圖所示位置A、B、C面積共2,892平方公尺
    。因陳兆豊等8人未自任耕作，伊未再辦理續約，故伊與陳
    兆豊等8人至遲於101年12月31日租期屆滿後，已無租賃關係
    存在。爰依民法第179條規定，請求被上訴人返還自102年2
    月5日起至109年9月30日止無權占有系爭土地期間相當於租
    金之不當得利，並依土地法第105條準用同法第97條規定，
    按申報地價5％計算等語。求為命：㈠被上訴人朱明亮應給付
    伊新臺幣（下同）212萬7,516元，及自原審民事更正聲明狀
    繕本送達翌日即110年8月3日起至清償日止，按週年利率5％
    計算之利息。㈡被上訴人曾金麗應給付伊212萬7,516元及自
    民事追加被告狀繕本送達翌日即110年12月11日起至清償日
    止，按週年利率5％計算之利息。㈢關於第2、3項聲明，倘任
    一被上訴人已為給付，其餘被上訴人於已給付範圍内免給付
    責任之判決。並陳明願供擔保請准宣告假執行。
二、被上訴人則以：伊與陳兆豊等8人於93年2月25日簽立承租國
    有耕地讓渡契約書（下稱系爭讓渡書），目的在取得優先承
    買權。伊於106年12月底前占用系爭土地之面積僅188平方公
    尺作為停車用途，地上作物是陳智偉家族使用，伊並未實際
    占有系爭土地。而上訴人既已將系爭土地出租予陳兆豊等8
    人，租賃物之使用收益權自不歸屬上訴人，陳兆豊等8人縱
    違法出租或讓與，然系爭土地自102年2月起至108年2月止租
    金2萬5,930元已由伊繳納，上訴人已取得租金並無損害，伊
    亦未受有利益。又上訴人請求不當得利之請求權時效為5年
    ，其於110年7月30日始提起本件訴訟，則就105年7月1日以
    前之不當得利已罹於5年之消滅時效。另上訴人至遲於102年
    已明知伊搭蓋188平方公尺車庫，後續收取伊繳納使用補償
    金，直至109年起訴請求不當得利自屬權利濫用等語，資為
    抗辯。
三、原審為上訴人一部勝訴、一部敗訴之判決，即判命被上訴人
    應給付上訴人6,070元，及朱明亮自110年8月3日起、曾金麗
    自110年12月11日起，均至清償日止，按週年利率5％計算之
    利息，並為准、免假執行之宣告；駁回上訴人其餘之訴。上
    訴人就其敗訴部分，提起上訴，上訴人上訴聲明：㈠原判決
    不利於上訴人部分廢棄。㈡上開廢棄部分，朱明亮應再給付
    被上訴人212萬1,446元，及自110年8月3日起至清償日止，
    按週年利率5％計算之利息。㈢上開廢棄部分，曾金麗應再給
    付上訴人212萬1,446元及自110年12月11日起至清償日止，
    按週年利率5％計算之利息。㈣關於第2項及第3項聲明，倘任
    一被上訴人已為給付，其餘被上訴人於已給付範圍内免給付
    責任。㈤願供擔保請准宣告假執行。被上訴人答辯聲明：㈠上
    訴駁回。㈡如受不利判決，願供擔保請准宣告免為假執行。
    （被上訴人敗訴部分未據上訴，業已確定）
四、兩造不爭執事項：（本院卷第59、60頁）
  ㈠系爭土地為上訴人所管理之國有土地，有土地查詢資料（原
    審卷第13頁）附卷可憑。
　㈡被上訴人並未取得合法占用系爭土地之權利。
　㈢陳兆豊等8人前向上訴人承租系爭土地，並簽立系爭租約（原
    審卷第122至125頁）。
　㈣被上訴人與陳兆豊等8人於93年2月25日簽立系爭讓渡書（原
    審卷第126至128頁）。
　㈤原審囑託新竹縣竹東地政事務所測量被上訴人占用系爭土地
    之面積合計為2,892平方公尺，有原判決附圖所示之複丈成
    果圖可查。
五、本件上訴人主張被上訴人自102年2月5日至109年9月30日止
    無權占有系爭土地2,892平方公尺，依民法第179條規定，請
    求給付相當於租金之不當得利212萬7,516元本息，為被上訴
    人所否認，並以前詞置辯。茲就兩造之爭點及本院之判斷，
    分述如下：
  ㈠上訴人主張被上訴人無權占用系爭土地之範圍為何？
　⒈按當事人主張有利於己之事實者，就其事實有舉證之責任，
    民事訴訟法第277條前段定有明文。上訴人主張被上訴人自1
    02年2月5日起至109年9月30日間無權占有系爭土地2,892平
    方公尺，並以系爭讓渡書及證人即原共同承租人之一陳智偉
    之證述為證。被上訴人自認未曾取得合法占用系爭土地之權
    利(本院卷第39、60頁)，然於原審及本院均先稱：其於106
    年12月底前占用系爭土地之面積僅188平方公尺作為停車用
    途，自107年1月以後至109年8月底占用面積始為2,892平方
    公尺等語（原審卷第163頁、本院卷第59頁），並引用上訴
    人新竹辦事處102年4月15日台財產中新二字第10226001610
    號函為佐（原證8，原審卷第130頁）。事後雖又改稱107年
    以後並未做任何使用云云，然此部分並未提出證據為憑，且
    與上訴人提出之109年6月19日土地堪清查表之照片影本不符
    （原審卷第21至23頁），故被上訴人事後翻異前詞部分，不
    足為取，應認被上訴人自107年1月以後至109年8月底占用面
    積確為2,892平方公尺。至於上訴人主張被上訴人自102年2
    月5日起至106年12月底及109年9月間占用面積為2,892平方
    公尺部分，自應由上訴人負舉證責任。
　⒉經查，被上訴人於93年2月25日與陳兆豊等8人簽立系爭讓渡
    書，此為兩造所不爭執，然依上訴人出具之原證8函說明三
    記載：「本案國有土地，經臺端等8人（即陳兆豊等8人）檢
    證申請換約續租，案經本處於102年2月5日派員實地勘查結
    果，除部分土地現況為臺端等8人種植山芋頭、楊梅、金針
    作耕地使用外，餘部分土地現況為朱明亮君搭建鐵皮屋及鋪
    設水泥地使用，面積約計188平方公尺土地，臺端等8人並未
    依規定全部自任耕作。」（原審卷第130至131頁），可知，
    上訴人前於102年2月5日派員至系爭土地實地勘查結果，系
    爭土地由被上訴人實際占用188平方公尺，其餘部分土地仍
    由陳兆豊等8人耕地使用，故上訴人於本件主張被上訴人於
    簽立系爭讓渡書後，即占用系爭土地全部云云，無從採信。
    而證人陳智偉於本院到庭證稱：對系爭讓渡書沒有印象，忘
    記了，系爭土地伊現在還在使用等語。又改稱：現在沒有耕
    作，土地空著給朱先生使用，朱明亮沒有耕作。以前伊爺爺
    是種稻子，伊爸爸種菜，伊以前有種一些高麗菜，不知道朱
    明亮搭蓋鐵皮屋的事情，伊沒有去看，其他共有人都沒有在
    系爭土地耕作等語（本院卷第103至105頁），所證述之情節
    反覆不一，故證人陳智偉之證詞無從作為被上訴人使用系爭
    土地之時點或大小之判斷依據。上訴人所舉之證據，不能證
    明被上訴人自102年2月5日起至106年12月31日期間內占用系
    爭土地之面積達2,892平方公尺，故上開期間內本院僅得以
    面積188平方公尺為認定。
　⒊再查，被上訴人自承自107年1月以後至109年8月底占用面積
    為2,892平方公尺，雖稱係於109年7、8月間交還系爭土地予
    上訴人云云，然依據上訴人提出之109年10月5日收回經終止
    租約或租約無效之國有土地點交紀錄（本院卷第81頁）所載
    ，系爭土地係於109年10月5日始點交返還上訴人，被上訴人
    亦未證明其於109年8月底已將占用土地返還，故上訴人主張
    107年1月起至109年9月期間為被上訴人無權占用面積2,892
    平方公尺，應與事實相符，堪以採信。
　⒋小結，依卷存證據，被上訴人於102年2月5日起至106年12月3
    1日無權占用面積為188平方公尺，自107年1月起至109年9月
    間占用面積為2,892平方公尺。　　
　㈡上訴人依民法第179條規定，請求被上訴人給付相當於租金之
    不當得利212萬7,516元，並負不真正連帶賠償責任，是否准
    許？
　⒈按無法律上之原因而受利益，致他人受損害者，應返還其利
    益；不當得利之受領人，依其利益之性質或其他情形不能返
    還者，應償還其價額，民法第179條前段及第181條但書分別
    定有明文。又不當得利制度不在於填補損害，而係返還其依
    權益歸屬內容不應取得之利益，故依不當得利法則請求返還
    之範圍，應以受領人所受之利益為度。另無權占有他人土地
    ，所受利益為土地之占有本身，依其性質不能返還，應償還
    其價額，而無權占用他人之土地，可能獲得相當於租金之利
    益為社會通常之觀念。被上訴人既無權占用上訴人經管之系
    爭土地，揆前說明，被上訴人於占用本件土地期間，即受有
    相當於租金之利益，上訴人亦因此受有損害。故上訴人依上
    開規定請求被上訴人返還相當於租金之不當得利，自屬有據
    。且因被上訴人長期無權占用國有之系爭土地，上訴人依法
    請求被上訴人給付不當得利，堪認係為維護公共利益，並非
    以損害被上訴人為主要目的，被上訴人辯稱上訴人提起本件
    訴訟為權利濫用，並不可採。
　⒉次按租金之請求權因五年間不行使而消滅，既為民法第126條
    所明定，則凡無法律上之原因，而獲得相當於租金之利益，
    致他人受損害時，如該他人之返還利益請求權，已逾租金短
    期消滅時效之期間，對於相當於已罹於消滅時效之租金之利
    益，即不得依不當得利之法則，請求返還。其請求權之時效
    期間，仍應依前開規定為五年（最高法院96年度台上字第26
    60號判決要旨參照），故上訴人本件請求被上訴人給付相當
    於租金之不當得利，應適用5年短期時效，被上訴人就逾5年
    部分之金額主張時效抗辯，自屬有據。而上訴人係於109年1
    2月16日提起本件訴訟（原審卷第11頁），被上訴人稱上訴
    人於110年7月30日起訴云云，顯然有誤。故上訴人僅得就10
    4年12月16日起至109年9月30日止之不當得利，請求被上訴
    人給付。
  ⒊被上訴人辯稱：上訴人已將系爭土地出租予陳兆豊等8人，租
    賃物之使用收益權不歸屬上訴人，其已繳納自102年2月起至
    108年2月止之租金2萬5,930元，上訴人並無損害云云，並提
    出上訴人新竹辦事處於109年9月間寄發租金繳納通知書（下
    稱系爭繳費單）為證（原審卷第152頁），上訴人不爭執有
    收取2萬5,930元，然主張系爭租約已於101年12月31日租期
    屆滿未續租，被上訴人並非系爭租約之承租人，不得以系爭
    租約對抗其等語。經查，上訴人與陳兆豊等8人簽立系爭租
    約第2條約定：「本租約為定期租賃契約，其期間為民國92
    年11月4日起至101年12月31日止，共計10年。租期屆滿時，
    租賃關係即行終止，出租機關不另通知。」（原審卷第122
    頁），故上訴人與陳兆豊等8人間之租約至101年12月31日業
    已屆滿，而陳兆豊等8人原於租期屆滿後欲與上訴人續約，
    上訴人於102年2月5日派員實地勘查結果，發現陳兆豊等8人
    並未依規定全部自任耕作，有原證8函文為憑，已如前述，
    則因陳兆豊等8人違約，故租期屆滿後上訴人並未續約，此
    後陳兆豊等8人多年來均未繳納租金，亦難認有繼續為不定
    期限租賃關係之意思。至於上訴人新竹辦事處承辦人員雖於
    109年9月間寄發系爭繳費單給陳兆豊等8人，記載102年1月
    起至108年2月間租金為2萬5,930元等情，上訴人主張係因電
    腦系統未維護更新所致云云，否認有何續租之意思。審酌上
    訴人與陳兆豊等8人間之租賃關係至101年12月31日已屆滿未
    續約，亦無不定期限租賃關係存在，租約早已終止，自難以
    上訴人事後於109年9月間寄發之系爭繳費單作為租賃關係存
    否之依據，況且被上訴人非系爭租約之當事人，亦不得據此
    對抗上訴人。故被上訴人前開所辯，並不可採。
　⒋次按城市地方房屋之租金，以不超過土地及其建築物申報總
    價額年息10％為限，於租用基地建築房屋準用之，土地法第1
    05條準用第97條第1項規定自明。並參考「國有非公用不動
    產租賃作業程序」(下稱作業程序)第55點第1項第1款規定：
    「出租不動產之租金，除另有規定外，依下列計算方式計收
    ：㈠基地：年租金為當期土地申報地價總額乘以百分之5。」
    。並審酌系爭土地地目為田地、使用分區為工業區，有土地
    查詢資料及新竹縣竹東鎮公所函為據（原審卷第13、134頁
    ），被上訴人原以鐵皮屋及空地做停車使用，鄰近地區多為
    樹木，有現況照片可參（原審卷第27頁），故上訴人主張以
    系爭土地申報地價年息5％計算不當得利，應屬適當。而系爭
    土地於104年間、105年至109年間申報地價各為每平方公尺1
    ,800元、1,900元，有地價查詢資料為據（原審卷第132、13
    頁），據此計算上訴人得請求之金額為79萬1,997元（計算
    式如附表所載），扣除上訴人已獲償之2萬5,930元，上訴人
    仍得向被上訴人請求之不當得利金額為76萬6,067元，逾此
    範圍之請求，即屬無據，不予准許。至於系爭繳費單上記載
    之租金額係依作業程序第55點第1項第3款農作地之計算方式
    （原審卷第154、156頁），此乃為保障農作承租人之社會公
    益，而以低於市價行情計收租金，然被上訴人占用系爭土地
    並非作為農作地使用，兩造間亦無任何耕地租賃關係，上訴
    人主張本件土地遭占用並無上開第3款之適用餘地，當可採
    之，亦併敘明。
　⒌末查，被上訴人自承二人共同占用系爭土地（本院卷第86頁
    ），無從區分占用區域及面積，故被上訴人二人共同對上訴
    人負不當得利債務，而非不真正連帶債務關係。則上訴人請
    求被上訴人共同給付76萬6,067元，為有理由，其依不真正
    連帶債務關係請求被上訴人各自給付76萬6,067元，如有任
    一人為給付時，其餘之人於其給付範圍內免其責任部分云云
    ，於法不合，不予准許。　
六、綜上所述，上訴人依不當得利法律關係，請求被上訴人給付
    76萬6,067元，及朱明亮自原審民事更正聲明狀繕本送達翌
    日即110年8月3日（本院卷第58頁）起、曾金麗自民事追加
    被告狀繕本送達翌日即110年12月11日（原審卷第170頁）起
    ，均至清償日止，按週年利率5％計算之利息部分，為有理由
    ，應予准許。逾此範圍之請求，為無理由，應予駁回。原審
    就上開應准許之75萬9,997元部分（76萬6,067元－6,070元）
    ，為上訴人敗訴之判決，並駁回該部分假執行之聲請，尚有
    未洽，上訴意旨就此部分求予廢棄改判，為有理由，爰由本
    院予以廢棄改判如主文第二項所示，原判決就上開不應准許
    部分，為上訴人敗訴之判決，並駁回假執行之聲請，均無不
    合。上訴意旨指摘原判決此部分不當，求予廢棄改判，為無
    理由，應予駁回。又本件所命給付部分，兩造雖分別陳明願
    供擔保為准、免假執行之宣告，然此部分金額未逾150 萬元
    ，不得上訴第三審，一經本院判決後即告確定而有執行力，
    自無依兩造之聲請為准、免假執行之必要，併予敘明。
七、本件事證已臻明確，兩造其餘之攻擊或防禦方法及所用之證
    據，經本院斟酌後，認為均不足以影響本判決之結果，爰不
    逐一論列，附此敘明。
八、據上論結，本件上訴為一部有理由，一部無理由，依民事訴
    訟法第450條、第449條第1項、第79條、第85條第1項前段，
    判決如主文。
中　　華　　民　　國　　111 　年　　8 　　月　　31　　日
　　　　　　　　　民事第二庭
　　　　　　　　　　　審判長法　官　陳容正 
　　　　　　　　　　　　　　法　官  邱  琦
　　　　　　　　　　　　　　法　官  紀文惠 
附 表                                （元以下四捨五入）
占用期間 當期申報地價（元/㎡）  A 通行（年）  B 年息 C 占用面積（㎡） D 被上訴人應給付金額（元） A×B×C×D 104.12.16至 104.12.31 1,800 16/365 5％ 188  742 105至106年 1,900   2 5％ 188  3萬5,720 107年至 109.9.30 1,900  2＋9/12 5％ 2,892 75萬5,535                                   合計     79萬1,997 
正本係照原本作成。
不得上訴。
中　　華　　民　　國　　111 　年　　9 　　月　　1 　　日

　　　　　　　　　　　　　書記官  李昱蓁